【裁判字號】    94,上易,792
【裁判日期】    950301
【裁判案由】    返還保證金
【裁判全文】
臺灣高等法院民事判決                 94年度上易字第792號
上  訴  人  甲○○（原名吳沛萱、吳欣欣）
訴訟代理人  郭蕙蘭律師
複代理人    丙○○
上  訴  人  真鍋事業股份有限公司
法定代理人  乙○○
訴訟代理人  王鳳安律師
上列當事人間，因請求返還保證金事件，兩造對於中華民國94年
8月23日臺灣臺北地方法院94年度訴字第541號第一審判決，提起
上訴，經本院於95年 2月21日言詞辯論終結，判決如下：
    主      文
原判決關於 (一)駁回上訴人甲○○後開第二項之訴部分。(二)
命真鍋事業股份有限公司應給付新臺幣拾肆萬伍仟肆佰柒拾肆
元之利息，逾越民國92年3月1日起算部分。(三)命真鍋事業股份
有限公司應給付新臺幣壹拾壹萬壹仟柒佰元之利息，逾越民國93
年10月14日起算部分均廢棄。
前項(一)廢棄部分，真鍋事業股份有限公司應再給付甲○○新臺
幣陸仟元並自民國93年10月14日起至清償日止，按週年利率5%計
算之利息。
第一項(二)、(三)廢棄部分，甲○○在第一審之訴駁回。
兩造其餘上訴駁回。
真鍋事業股份有限公司應另給付甲○○新臺幣柒萬貳仟元並自民
國94年11月17日起至清償日止，按週年利率5%計算之利息。
甲○○其餘擴張之訴駁回。
第二審訴訟費用各自負擔、擴張之訴訟費用由真鍋事業股份有限
公司負擔。
    事實及理由
一、上訴人甲○○起訴主張：對造上訴人真鍋股份有限公司 (以
    下稱真鍋公司），於民國91年3月2日、10月10日與訴外人正
    鍋股份有限公司(以下稱正鍋公司)簽訂協議書，概括承受正
    鍋公司之債權、債務；查上訴人甲○○於88年11月26日與正
    鍋公司簽訂「真鍋珈琲館」加盟契約書(以下稱系爭契約)，
    甲○○已依約給付保證金新臺幣(以下同)40萬元，約定加盟
    之期間為88年11月26日至91年11月25日，期滿應予結算，無
    息返還餘款；甲○○於91年11月25日期滿後無意續約，多次
    催請返還保證金40萬元，未獲置理，已構成違約之事實，依
    系爭契約之約定，除應返還甲○○所繳保證金40萬元，並應
    依甲○○所繳保證金給付甲○○40萬元之違約金、及委任律
    師訴訟之法律費用61,700元；真鍋公司為其債權、債務承受
    之人，自應負清償之責，為此，求為命真鍋公司應給付甲○
    ○ 861,700元本息之判決；上訴本院後，又擴張請求真鍋公
    司給付上訴第二審之法律費用72,000元；並聲明：(一)原判
    決關於駁回甲○○後開第二項之訴部分、該部分假執行之聲
    請及訴訟費用之裁判廢棄。(二)前項廢棄部分，真鍋公司應
    再給付甲○○35萬元並自民國91年11月25日起至清償日止，
    按週年利率5%計算之利息。(三)真鍋公司應另給付甲○○72
    ,000元並自94年9月8日起至清償日止，按週年利率5%計算之
    利息(擴張之訴部分)。(四)第一、二審及擴張之訴訟費用由
    真鍋公司負擔。
二、上訴人真鍋公司則以：對造上訴人甲○○於88年11月26日與
    訴外人正鍋公司所簽訂之系爭契約，有正鍋公司於轉讓經營
    權須告知甲○○之約定；而真鍋公司於91年 3月間受讓正鍋
    公司之「真鍋珈琲」商標、商號所為之協議，應由真鍋公司
    與加盟店另立新約，惟甲○○迄未與真鍋公司另立新約，系
    爭契約仍存在於甲○○與正鍋公司之間，要與真鍋公司無涉
    ；且真鍋公司與正鍋公司所簽訂協議書，係約定由真鍋公司
    履行承擔，而非債務承擔，真鍋公司對於甲○○又未負有債
    務，其向真鍋公司請求自非有據；再者甲○○於約期屆滿後
    仍繼續使用「真鍋珈琲」商標之招牌，未予拆除，經協調後
    由甲○○出資，真鍋公司刊登形象廣告計 110,250元，尚未
    給付，並積欠貨款合計為 180,904元，甲○○同有違約事實
    ，應支付懲罰性違約金40萬元，真鍋公司均得主張予以抵銷
    等語，資為抗辯。並聲明：(一)原判決不利於真鍋公司部分
    廢棄。(二)廢棄部分，甲○○在第一審之訴及假執行之聲請
    均駁回。(三)第一、二審訴訟費用由甲○○負擔。
三、上訴人甲○○主張對造上訴人真鍋公司，於民國91年3月2日
    、10月10日與訴外人正鍋公司簽訂協議書，概括承受正鍋公
    司之債權債務；上訴人甲○○於88年11月26日與正鍋公司簽
    訂系爭契約，甲○○已依約給付保證金40萬元，約定加盟之
    期間為88年11月26日至91年11月25日，期滿應予結算，無息
    返還餘款；甲○○於91年11月25日期滿後無意續約，多次催
    請返還保證金40萬元，未獲置理等事實，業據甲○○提出真
    鍋公司不爭真正之協議書、系爭契約、及存證信函等影本在
    卷 (原審卷二第23頁至第36頁、第51頁、原審卷一第16頁至
    第27頁、第32、33頁)足憑；經查：
(一)真鍋公司法定代理人乙○○於91年3月2日與正鍋公司法定代
    理人廖政增簽訂手寫協意 (議）書(原審卷二第51頁)，其內
    容有：「一、乙○○同意以總價新台幣柒佰萬元整，向廖政
    增購買正鍋(股)公司所有真鍋商標及服務標章，概括承受所
    有資產及相關債權。二、…三、乙○○先生應儘速以真鍋事
    業(股)公司名義向所有加盟店另立新約，爾後廖政增不負任
    何與加盟店之間的任何債權債務。四、雙方同意於一週內委
    託律師處理正鍋(股)公司所屬商標及資產過戶到真鍋事業 (
    股)公司，並擬定正式協意(議）文件。五、…」等之約定；
    及91年10月10日正鍋公司、廖政增、真鍋公司、乙○○所簽
    訂協議書 (原審卷二第23頁以下)，第3條又為：「甲方（指
    正鍋公司）願先將第 1條商標權及服務標章辦理過戶完成，
    交付丙方（指真鍋公司）。甲、丙雙方合意將甲方與附件四
    加盟店所訂立之加盟契約辦理換約，改由丙方與附件四加盟
    店另訂加盟契約，由丙方承受新加盟契約。另甲方及乙方（
    指廖政增）、第三人永慶汽車企業股份有限公司、大慶行就
    原加盟契約所負履約及保證責任，其中應返還加盟店之保證
    金及應退還加盟店1%權利金部分，由丙、丁 (指乙○○）方
    連帶負責償還，其餘法律責任（如違約金）仍由甲方、乙方
    負責處理。」之約定，先後約定真鍋公司概括承受正鍋公司
    之債權，正鍋公司法定代理人廖政增不負與加盟店間之債權
    、債務，及真鍋公司與其法定代理人乙○○就應返還加盟店
    之保證金，連帶負償還之責任，並將包括甲○○繳付保證金
    之加盟店列為協議書之附件五(原審卷二第36頁)，足以堪認
    真鍋公司對於正鍋公司之債權、債務已為概括承受。
(二)真鍋公司雖以其所提出之前述協議書，係屬履行承擔之契約
    ，而非債務承擔契約為抗辯；按：履行承擔契約，係指債務
    人與第三人約定，由第三人負擔對債權人為給付之契約，其
    標的為履行債務人對於他人（債權人）之債務，不生債之移
    轉效力。惟本件真鍋公司及其法定代理人乙○○，先後與正
    鍋公司及法定代理人廖政增所簽訂前揭協議書，係約定由真
    鍋公司概括承受正鍋公司之債權、債務，已如前述；易言之
    ，正鍋公司之債權、債務，已於前述協議書之簽訂，而生移
    轉予真鍋公司之效力，真鍋公司自有依協議書之約定行使債
    權、負擔債務之權利、義務，要與履行承擔契約有別。真鍋
    公司之抗辯，顯係卸責之詞，諉無足採。從而，甲○○主張
    之上開事實，應堪信為真實。
四、甲○○於88年11月26日與正鍋公司所簽訂系爭契約，於第 4
    條第 3項有為：「本保證金在契約解除時，本部應在結算債
    務後，將其餘款無息歸還加盟店。加盟店得依相關法律規定
    ，向本部求償及懲罰性違約金，且法律費用概由本部負擔。
    」約定之事實，為真鍋公司所不爭執，且有系爭契約足憑；
    經查：
(一)解釋意思表示，應探求當事人之真意，不得拘泥於所用之辭
    句，民法第98條定有明文。又：「解釋私人之契約應通觀全
    文，並斟酌立約當時之情形，以期不失立約人之真意。」、
    「解釋當事人所立書據之真意，以當時之事實及其他一切證
    據資料為其判斷之標準，不能拘泥字面或截取書據中一二語
    ，任意推解致失真意。」、「解釋當事人之契約，應於文義
    上及論理上詳為推求，不得拘泥字面，致失當時立約之真意
    。」有最高法院18年度上字第1727號、19年度上字第28號、
    58號分別著有判例，足資參照。本件甲○○與正鍋公司所簽
    訂之系爭契約，於第4條第3項雖約定，正鍋公司於結算債務
    抵銷後，始有返還保證金餘額予甲○○之義務；惟綜觀系爭
    契約之全文，除有契約期間之約定(第23條)、契約更新之約
    定 (第24條)、加盟店店鋪讓渡限制之約定 (第18條)、禁止
    權利讓渡之約定 (第19條)、契約繼承之約定 (第20條)外、
    尚有甲○○有系爭契約第21條所列之事項，正鍋公司得為解
    除契約之意思表示，依前揭法條規定、最高法院判例意旨，
    堪認系爭契約第4條第3條所謂「契約解除時」，應解為係指
    「於契約期間屆滿未續約」、終止契約 (第26條所約定提前
    解約 )、或「發生得解除契約之事項，而為解除之意思表示
    」等發生契約消滅之效力而言，應先敘明。
(二)本件甲○○於88年11月26日與正鍋公司簽訂系爭契約第23條
    約定：「本契約自簽約日起有效期間共三年。」，其契約有
    效期間至91年11月25日止。查正鍋公司於91年11月27日及正
    鍋公司、真鍋公司共同於91年12月 6日分別以存證信函、律
    師函文向甲○○為：「台端於88年11月26日加入本公司之真
    鍋珈琲館連鎖店，簽訂契約於91年11月25日已到期。…，請
    於函到 3日內與總部簽訂續約，否則自動解約。並依二十二
    條約定契約解除15天內，凡有登錄真鍋商標、商號…等都要
    拆除，並自行負擔費用。」、「…茲因台端未依上開函示 (
    即指存證信函 )遵期續約，是台端自即日起不得再使用『真
    鍋』商標及標章…」等之意思表示，甲○○亦未依期與真鍋
    公司續約之事實，均為兩造所不爭執；甲○○與正鍋公司簽
    訂之系爭契約，已因期間屆滿而消滅，已臻明確。從而，甲
    ○○依前述之協議書、及系爭契約第4條第3項之約定，請求
    真鍋公司返還保證金40萬元，於法尚非無據，應予准許。
(三)查真鍋公司於系爭契約期間屆滿後，迄未與甲○○就契約期
    間所生之債權、債務，予以結算之事實，為兩造所不爭執；
    惟真鍋公司則以甲○○尚積欠貨款54,526元 (其中27,653元
    係在契約期間內積欠，餘額係於契約期滿後所積欠 )之事實
    為抗辯，並為抵銷之意思表示，已為甲○○所不爭執 (原審
    卷三第114頁、127頁 )，真鍋公司此部分為抵銷之意思表示
    ，應予准許；從而，真鍋公司依前述協議書、系爭契約第 4
    條第3項之約定，尚應返還甲○○之保證金為345,474元 (40
    0,000-54,526=345,474)。
(四)按：「當事人得約定債務人於債務不履行時，應支付違約金
    。違約金，除當事人另有訂定外，視為因不履行而生損害之
    賠償總額。其約定如債務人不於適當時期或不依適當方法履
    行債務時，即須支付違約金者，債權人除得請求履行債務外
    ，違約金視為因不於適當時期或不依適當方法履行債務所生
    損害之賠償總額。」、「約定之違約金額過高者，法院得減
    至相當之數額。」民法第250條、第252條分別定有明文。本
    件甲○○主張真鍋公司依約應於契約間屆滿，經甲○○催請
    返還保證金，竟拒不履約返還保證金，自屬違約，依系爭契
    約第4條第3項之約定，應支付懲罰性違約金40萬元等語；經
    查甲○○於系爭契約期間屆滿後，92年 2月10日以存證信函
    向真鍋公司所委任律師李倩蔚律師為：「…本人特以此函告
    知回覆關於本人店鋪內之真鍋商標及標章拆除一事，經真鍋
    事業股份有限公司乙○○先生同意、李倩蔚律師確認知悉下
    寬延拆除期限，可延至民國92年 2月底，而本人亦儘速已於
    92年 1月30日更換了招牌及已拆除各有關真鍋之商標、商號
    、用具、備品、展示物、裝潢、設備等，特此回報，並請乙
    ○○先生及李倩蔚律師於92年 2月底前發還本人之保證金」
    意思表示之通知，而真鍋公司並未依約結算債務，將保證金
    之餘款歸還甲○○之事實，為真鍋公司所不爭執，且有存證
    信函在卷(原審卷一第32、33頁)足稽；甲○○依協議書、系
    爭契約第4條第3項之約定，請求真鍋公司給付違約金，於法
    自屬有據；本院依最高法院51年度臺上字第19號「約定之違
    約金是否過高，應就債務人若能如期履行債務時，債權人可
    得享受之一切利益為衡量之標準，而非以僅約定一日之違約
    金額若干為衡量之標準。」之判例意旨，衡量甲○○因保證
    金返還遲延所受損失，以週年利率5%計算，認甲○○主張真
    鍋公司應支付懲罰性違約金40萬元，顯屬過高，應酌減至56
    ,000 元[(400,000-27,653)×5%×3(92年2月底至95年2月底
    )=55,852]，方為相當；逾此金額之請求，不宜准許。
(五)甲○○又主張真鍋公司未依約返還保證金，致甲○○以訴訟
    請求，所支付一審律師費用61,700元、二審律師費用72,000
    元，係屬系爭契約第4條第3項所約定之法律費用，應由真鍋
    公司負擔等語，業據提出家和法律事務所所出具之收據在卷
    (原審卷二第64頁至第68頁、本院卷第105、106頁)為憑；經
    核與真鍋公司所不爭執之系爭契約第4條第3項之約定，尚無
    不合，甲○○依前述協議書、系爭契約第4條第3項之約定，
    於原審請求真鍋公司給付61,700元，於本院擴張請求72,000
    元，均應予准許。
五、真鍋公司抗辯甲○○依約應於系爭契約期滿15日內，即91年
    12月10日以前，將登錄真鍋之商標、商號、用具、備品、展
    示物、裝潢、設備等予以撤除，竟遲至92年 1月30日始行拆
    除，有違約之事實，亦應支付違約金40萬元，並為抵銷之意
    思表示等語；經查真鍋公司不爭執之系爭契約第22條第 1項
    固有甲○○「在契約解除後15日內，不管任何理由，凡有登
    錄甲方商標、商號或甲方識別表徵之用具、備品、與展示物
    、裝潢、設備等都要撤，並自行負擔費用。」之約定；惟真
    鍋公司法定代理人乙○○業已同意甲○○延期拆除，甲○○
    亦已於同意延期之限期內拆除之事實，為真鍋公司所不爭執
    ，並有前述甲○○致真鍋公司代理人李倩蔚律師之存證信函
    為憑；且依系爭契約同條第 2項係約定：「未能於上所述期
    間內撤除由本部執行，其費用再向加盟店請求。」，而非懲
    罰性違約金之約定，真鍋公司以此抗辯，顯無可採。
六、真鍋公司又以甲○○未依系爭契約之附約條款繳交營業額報
    表，91年1月21日通知限期改善，未獲置理，同年4月18日再
    通知於十日內改善及回覆，逾期即以該通知為契約解除之意
    思表示，甲○○仍未置理，系爭契約已於91年 4月29日消滅
    ；91年 5月21日以甲○○所經營之店名中和福祥店名義刊登
    廣告之廣告費 110,250元，應由甲○○負擔，自得為抵銷等
    語為抗辯；經查：
(一)真鍋公司於91年1月21日、4月18日曾以甲○○違反系爭契約
    之附約條款為由，通知甲○○限期改善，逾期解除契約之事
    實，為甲○○所不爭執，並據提出存證信函在卷 (本院卷第
    33頁至第37頁)為憑，固屬不虛；惟真鍋公司不僅迄未舉證
    證明系爭契約已發生消滅之效力，且尚於系爭契約期限屆滿
    後之91年11月27日以存證信函略以：「…且此契約已於91
    年11月25日到期，請於函到3日內與總部簽訂續約…」通知
    甲○○簽訂續約，91年12月6日函通知撤除前述登錄真鍋之
    商標、商號、用具、備品、展示物、裝潢、設備等，有存證
    信函、及律師函在卷 (原審卷一第28頁至第31頁)為憑；真
    鍋公司抗辯系爭契約已於91年4月29日消滅，顯無足採。
(二)真鍋公司固曾91年 5月21日確曾以甲○○所經營之中和福祥
    店刊登廣告之事實，固據提出當日臺灣日報影本在卷 (本院
    卷第51頁)為憑；惟查真鍋公司所提出廣告費之統一發票(本
    院卷第116頁)，係由彥宇廣告企業有限公司簽發予買受人煒
    特食品店，充其量，僅能證明訴外人煒特食品店有支付彥宇
    廣告企業有限公司之廣告費，並不足以證明真鍋公司有支付
    廣告費之事實，有該統一發票足稽；真鍋公司前在開發部工
    作之證人沈照翔雖於原審到場結證：「…原告想要繼續掛真
    鍋的招牌，我也有去講，董事長要求原告要刊登道歉啟事，
    或真鍋形象廣告，然後，公司就讓原告繼續掛公司招牌，協
    調到這樣，當時原告也在場，後面的細節如何發展，我就不
    知道。」等語(原審卷第72頁背面)，亦不足以證明真鍋公司
    有支付廣告費之事實，且由其證言亦僅能證明應由甲○○刊
    登廣告，而非約定由真鍋公司刊登；真鍋公司持以抗辯甲○
    ○應支付廣告費，且為抵銷之意思表示，即無足取。
七、綜上所述，甲○○依前述協議書、系爭契約第4條第3項之約
    定於原審請求真鍋公司返還保證金345,474元、違約金56,00
    0元，法律費用61,700元，共計463,174元，於本院擴張請求
    真鍋公司應給付72,000元，於法有據，均應准許。
八、「給付無確定期限者，債務人於債權人得請求給付時，經其
    催告而未為給付，自受催告時起，負遲延責任。其經債權人
    起訴而送達訴狀，或依督促程序送達支付命令，或為其他相
    類之行為者，與催告有同一之效力。」、「遲延之債務，以
    支付金錢為標的者，債權人得請求依法定利率計算之遲延利
    息。」、「應付利息之債務，其利率未經約定，亦無法律可
    據者，週年利率為百分之五。」民法第229條第2項、第23 3
    條第1項前段、第203條分別定有明文。本件甲○○請求真鍋
    公司給付保證金、違約金及法律費用，係以支付金錢為標的
    ，又未約定利率，惟其請求之依據為系爭契約第4條第3項之
    約定，而該條項係約定「本保證金在契約解除時，本部在結
    算債務後將其餘款無息歸還加盟店，如無歸還，加盟店得依
    相關法律規定，向本部求償及懲罰性違約金，且法律費用概
    由本部負責。」，雖未定有歸還保證金之期限，惟甲○○已
    於前述存證信函通知真鍋公司應於92年2月底前發還保證金
    ，而未歸還，真鍋公司就保證金345,474元部分，應自92年3
    月1日起負遲延給付責任，其餘違約金56,000元、法律費用
    61,700元應自起訴狀繕本送達翌日即93年10月14日起、另
    72,000元自民事上訴理由 (二)狀送達翌日即94年11月17日
    起負遲延之責任，甲○○於上開範圍內併請求真鍋公司支付
    利息，於法有據，逾越上開範圍之請求，於法無據，不應准
    許。
九、從而，原法院就甲○○於原法院逾越上開範圍內之請求，為
    其敗訴判決，並駁回其假執行之聲請，經核尚無違誤；甲○
    ○上訴意旨，指摘原法院此部分之判決不當，求予廢棄，為
    無理由，應予駁回。原法院於上開範圍內駁回其中 6,000元
    本息部分，容有未恰，甲○○上訴意旨，指摘原法院此部分
    之判決不當，求予廢棄，為有理由，應由本院予以廢棄更為
    判決如主文第二項所示。原法院就甲○○於原法院為上開範
    圍內之請求，為甲○○勝訴判決部分，經核於法尚無違誤；
    真鍋公司上訴意旨，指摘原法院此部分之判決不當，求予廢
    棄，為無理由，應予駁回；原法院逾越上開範圍，為甲○○
    勝訴判決，容有未恰，真鍋公司上訴意旨，指摘原法院此部
    分之判決不當，求予廢棄，為有理由，應由本院予以廢棄，
    更為判決如主文第三項所示。至於甲○○於本院擴張請求部
    分，於上開範圍內之請求於法有據，應予准許，逾越上開範
    圍之請求，於法無據，不予准許。
據上論結，本件甲○○上訴及擴張之訴，部分為無理由、部分為
有理由；真鍋事業股份有限公司上訴，部分為有理由、部分為無
理由，爰判決如主文。
中    華    民    國    95    年     3    月     1    日
                  民事第五庭      審判長法  官  林丁寶
                                        法  官  高鳳仙
                                        法  官  陳博享
正本係照原本作成。
不得上訴。
中    華    民    國    95    年    3     月    1     日
                                        書記官  鄭靜如


司法院資訊處製作；財團法人民間司法改革基金會備份。
